【裁判字號】    95,易,2026
【裁判日期】    950929
【裁判案由】    詐欺
【裁判全文】
臺灣臺中地方法院刑事判決              95年度易字第2026號
公  訴  人  臺灣臺中地方法院檢察署檢察官
被      告  甲○○
上列被告因詐欺案件，經檢察官聲請以簡易判決處刑（九十五年
度偵緝字第一○四一號），本院豐原簡易庭認不宜以簡易判決處
刑，移由本院改依通常程序審判，被告於準備程序中就被訴事實
為有罪之陳述，受命法官於聽取當事人之意見後，由本院合議庭
裁定由受命法官以簡式審判程序判決如下：
    主  文
甲○○幫助意圖為自己不法之所有，以恐嚇使人將本人之物交付
，處有期徒刑月，如易科罰金，以佰元折算壹日。
    事  實
一、甲○○明知金融帳戶之存摺及提款卡係供自己使用之重要理
    財工具，關係個人財產、信用之表徵，且可預見一般人取得
    他人金融帳戶使用常與財產犯罪密切相關，且取得他人存摺
    之目的在於掩飾犯罪所得之財物或財產上利益不易遭人追查
    ，又對於提供帳戶雖無引發他人萌生犯罪之確信，但仍以縱
    若有人持以犯罪，亦無違反其本意之幫助犯意，於民國九十
    四年一月初某日，在臺中縣大雅鄉○○路大雅加油站，將其
    所有於八十一年二月十三日申請之臺中縣大雅鄉大雅郵局帳
    戶（帳號：0000000000000000號）之存摺
    、金融卡、印章、密碼，以新臺幣（下同）三千元之代價，
    出賣予自稱「李先生」之真實姓名年籍均不詳成年人（下稱
    「李先生」）使用，以此方式幫助他人犯罪。未幾，上開帳
    戶、存摺、提款卡、密碼等物，便由「李先生」等人使用，
    而渠等基於意圖為自己不法所有之犯意聯絡，先於九十四年
    一月間某日，推由其中一人，撥打電話予乙○○，佯稱其中
    獎一百萬元，惟須匯款二十萬元入會費用方能領獎，致使乙○○因此陷於錯誤，於同年月二十一日，至基隆市○○路郵
    局，匯款二十萬元至甲○○所有之上開郵局帳戶內，事後再
    由其中一人領出；又於九十四年三月八日，推由其中一人打
    電話給丙○○恫稱其女兒擔任保證人，若不代其女兒還錢，
    將對其女兒不利云云，且有人佯裝丙○○之女兒遭毆打及哭
    泣之聲音，致丙○○心生恐懼，於同年上午十一時三十七分
    許、同日下午一時四十三分許，至宜蘭市○○路郵局，接續
    匯款七萬元及八萬元至甲○○所有之上開郵局帳戶內，事後
    再由其中一人領出。嗣因乙○○發覺有異而報警處理，經警
    依上開帳戶資料，循線查獲甲○○。
二、案經臺中市警察局第二分局報請臺灣臺中地方法院檢察署檢
    察官偵查起訴。
    理  由
一、上揭事實，業據被告甲○○於本院審理時坦承不諱，核與被
    害人乙○○於警詢時及被害人丙○○於偵查中指述遭不詳人
    等詐騙及恐嚇等情相符，並有郵政國內匯款單三張、被告上
    開帳戶之客戶基本資料、客戶歷史交易清單各一份在卷可稽
    ，足見被告自白與事實相符；況按刑法上之故意，可分為直
    接故意與不確定故意（間接故意），所謂「不確定故意」，
    係指行為人對於構成犯罪之事實，預見其發生而其發生並不
    違背其本意者，刑法第十三條第二項定有明文，又衡諸常情
    ，一般國人向金融機構開設帳戶，並無任何法令限制，若係
    正當用途，大可光明正大，自行申請供己使用，何必向他人
    收購？再者，銀行帳戶之用途係用以存款，而存摺、金融卡
    、密碼等均係個人重要之物件，並具有一定金融交易目的及
    識別意義，一旦有人使用他人帳戶及上開物品供做不明使用
    ，依一般認知，必是隱身幕後之使用人欲利用人頭帳戶掩飾
    其犯罪所得財物或財產上利益免於遭人追查，自極易於令人
    有與不法犯罪目的相關之合理懷疑，是被告對於他人利用上
    開存摺、金融卡、印章、密碼作為犯詐欺取財及恐嚇取財罪
    之出入帳戶等情，能預見其發生且其發生不違背其本意，其
    有幫助不詳人等利用上開帳戶犯詐欺取財罪及恐嚇取財之不
    確定故意，允無疑義，本案事證明確，被告犯行洵堪認定，
    應依法論科。
二、被告行為後，刑法於九十四年二月二日修正公布，於九十五
    年七月一日施行，而行為後法律有變更者，適用行為時之法
    律，但行為後之法律有利於行為人者，適用最有利於行為人
    之法律，現行刑法第二條第一項訂有明文，此條規定乃與刑
    法第一條罪刑法定主義契合，而貫徹法律禁止溯及既往原則
    ，係規範行為後法律變更所生新舊法律比較適用之準據法，
    是刑法第二條本身雖經修正，但刑法第二條既屬適用法律之
    準據法，本身尚無比較新舊法之問題，應一律適用裁判時之
    現行刑法第二條規定以決定適用之刑罰法律，先予敘明。又
    本次刑法修正之比較新舊法，應就罪刑有關之共犯、未遂犯
    、想像競合犯、牽連犯、連續犯、結合犯，以及累犯加重、
    自首減輕暨其他法定加減原因（如身分加減）與加減例等一
    切情形，綜其全部罪刑之結果而為比較，最高法院九十五年
    五月二十三日著有九十五年度第八次刑庭會議決議可資參照
    。經查：
  (一)九十五年七月一日修正公布施行之刑法第四十一條第一項前
    段規定：「犯最重本刑為五年以下有期徒刑以下之刑之罪，
    而受六個月以下有期徒刑或拘役之宣告者，得以新臺幣一千
    元、二千元或三千元折算一日，易科罰金。」，惟被告行為
    時之刑法第四十一第一項前段規定：「犯最重本刑為五年以
    下有期徒刑以下之刑之罪，而受六個月以下有期徒刑或拘役
    之宣告，因身體、教育、職業、家庭之關係或其他正當事由
    ，執行顯有困難者，得以一元以上三元以下折算一日，易科
    罰金。」，又依修正前罰金罰鍰提高標準條例第二條前段（
    現已刪除）規定，就其原定數額提高為一百倍折算一日，則
    被告行為時之易科罰金折算標準，應以銀元三百元折算一日
    ，經折算為新臺幣後，應以新臺幣九百元折算為一日。比較
    修正前後之易科罰金折算標準，以修正前之刑法第四十一條
    第一項前段即行為時法律之規定，較有利於被告，故應依修
    正後刑法第二條第一項前段規定，適用修正前刑法第四十一
    條第一項前段規定，定其折算標準。
  (二)刑法第三百三十九條第一項詐欺取財罪及同法第三百四十六
    條恐嚇取財罪均規定其法定刑得科或併科銀元一千元以下罰
    金，然被告行為後，於九十五年六月十四日增訂刑法施行法
    第一條之一，並規定：「中華民國九十四年一月七日刑法修
    正施行後，刑法分則編所定罰金之貨幣單位為新臺幣。九十
    四年一月七日刑法修正時，刑法分則編未修正之條文定有罰
    金者，自九十四年一月七日刑法修正施行後，就其所定數額
    提高為三十倍。但七十二年六月二十六日至九十四年一月七
    日新增或修正之條文，就其所定數額提高為三倍。」（註：
    刑法修正公布日期應為九十四年二月二日，施行日期為九十
    五年七月一日，前揭條文日期似有錯誤，但不影響本案之判
    斷），且九十四年二月二日施行公布九十五年七月一日施行
    之刑法第三十三條第五款修正為：「主刑之種類如下：五、
    罰金：新臺幣一千元以上，以百元計算之，」，是依修正後
    之法律，刑法第三百三十九條第一項詐欺取財罪及同法第三
    百四十六條恐嚇取財罪所得科處之罰金刑最高均為新臺幣三
    萬元、最低均為新臺幣一千元；而被告行為時適用之罰金罰
    鍰提高標準條例第一條前段規定：「依法律應處罰金、罰鍰
    者，就其原定數額得提高為二倍至十倍。但法律已依一定比
    率規定罰金或罰鍰之數額或倍數者，依其規定。」、現行法
    規所定貨幣單位折算新臺幣條例第二條規定：「現行法規所
    定金額之貨幣單位為圓、銀元或元者，以新臺幣之三倍折算
    之。」，及修正前刑法第三十三條第五款規定: 「主刑之種
    類如下：五、罰金：一元以上。」，是依行為時之法律，刑
    法第三百三十九條第一項詐欺取財罪及同法第三百四十六條
    恐嚇取財罪所得科處之罰金刑最高均為新臺幣三萬元、最低
    均為新臺幣三十元。因此，比較上述修正前、後之刑罰法律
    ，自以被告行為時之舊法即依修正前刑法第三十三條第五款
    ，並配合罰金罰鍰提高標準條例第一條前段為法條適用之依
    據。
  (三)綜合上述各條文修正前、後之比較，揆諸前揭最高法院決議
    及修正後刑法第二條第一項規定之「從舊、從輕」原則，自
    應適用被告行為時之法律，即修正前刑法之相關規定，並配
    合罰金罰鍰提高標準條例第一條前段及修正前罰金罰鍰提高
    標準條例第二條之規定，予以論處。
三、被告基於幫助詐欺及幫助恐嚇取財之不確定故意，提供上開
    銀行存摺、提款卡、印章、密碼予「李先生」等人，作為詐
    欺所用之出入帳戶，幫助「李先生」等人取得詐欺、恐嚇被
    害人款項之行為，核其所為，係犯刑法第三十條第一項、第
    三百三十九條第一項詐欺取財罪之幫助犯及刑法第三十條第
    一項、第三百四十六條第一項恐嚇取財罪之幫助犯。前揭「
    李先生」等人就詐欺取財及恐嚇取財之犯行，均有犯意聯絡
    及行為分擔，為共同正犯，惟幫助犯係從犯，從屬正犯而成
    立，刑法上既無「共同幫助」之情，當亦無「幫助共同」之
    可言（司法院廳刑一字第一一○四號函亦同此見解），是
    本案被告幫助他人犯共同詐欺取財罪及恐嚇取財罪，為從犯
    ，爰依修正前刑法第三十條規定第二項減輕其刑（刑法第三
    十條幫助犯之規定，於九十四年二月二日修正公布，於九十
    五年年七月一日施行，修正後刑法第三十條規定：「幫助他
    人實行犯罪行為者，為幫助犯。雖他人不知幫助之情者，亦
    同。幫助犯之處罰，得按正犯之刑減輕之。」，對照修正前
    刑法第三十條規定：「幫助他人犯罪者，為從犯。雖他人不
    知幫助之情者，亦同。從犯之處罰，得按正犯之刑減輕之。
    」，係為釐清共犯獨立性與從屬性之爭，而修正文字採共犯
    從屬說之「限制從屬形式」，然不論依修正前、後之刑法第
    三十條，對本案而言，被告均構成幫助犯，故並無有利或不
    利之情形，自不生新舊法比較之問題，應逕依修正前刑法第
    三十條幫助犯之規定減輕其刑）。被告以一行為出賣上開帳
    戶之存摺、提款卡、印章及密碼後，經「李先生」等人分別
    持供詐欺取財及恐嚇取財等犯罪之用，而同時觸犯幫助詐欺
    取財罪與幫助恐嚇取財罪等數罪，係一行為而觸犯數罪名，
    屬想像競合，應依刑法第五十五條規定，從一重之幫助恐嚇
    取財罪處斷；檢察官聲請簡易判決處刑書認係數罪，有所未
    洽，惟公訴檢察官己當庭將此部分更正為想像競合犯，併予
    敘明。爰審酌被告所為嚴重擾亂金融交易秩序及阻礙國家偵
    查追緝之行使，暨其智識、犯罪目的、手段，犯後坦承犯行
    ，態度尚可等一切情狀，量處如主文所示之刑，並諭知易科
    罰金之折算標準，以示懲儆。
據上論斷，應依刑事訴訟法第二百七十三條之一第一項、第二百
九十九條第一項前段，刑法第二條第一項前段、（修正前）第三
十條第一項、第二項、第三百三十九條第一項、第三百四十六條
第一項、第五十五條、（修正前）第四十一條第一項前段，罰金
罰鍰提高標準條例第一條前段、（修正前）第二條，判決如主文
。
中    華    民    國    95    年    9     月    29    日
                  刑事第十三庭  法  官  黃裕仁
上正本證明與原本無異。
如不服本判決，應於送達後十日內向本院提出上訴狀（須附繕
本），上訴於臺灣高等法院臺中分院。
                                書記官  王嘉仁
中    華    民    國    95    年    9     月    29    日
附錄論罪科刑法條
刑法第三十條
幫助他人犯罪者，為從犯。雖他人不知幫助之情者，亦同。
從犯之處罰，得按正犯之刑減輕之。
刑法第三百三十九條第一項
意圖為自己或第三人不法之所有，以詐術使人將本人或第三人之
物交付者，處五年以下有期徒刑、拘役或科或併科一千元以下罰
金。
刑法第三百四十六條第一項
意圖為自己或第三人不法之所有，以恐嚇使人將本人或第三人之
物交付者，處六月以上五年以下有期徒刑，得併科一千元以下罰
金。


司法院資訊處製作；財團法人民間司法改革基金會備份。
